---
title: "TBA & Factor Analysis"
author: "Yakup Tarık AÇAN"
output: html_document
---

```{r setup, include=FALSE}
knitr::opts_chunk$set(echo = TRUE)
library(tidyverse)
library(ggpubr)
library(rstatix)
library(car)
library(broom)
library(dplyr)
library(tidyr)
library(haven)
library(readxl)
library(GGally)
library("Hmisc")
library(corrplot)
library(psych)
library(factoextra)
library(corrplot)
library(matlib)
```

```{r}
pizza_marka <- read_excel("Pizza_data.xlsx")
pizza_marka<-as.data.frame(pizza_marka)
summary(pizza_marka)
pizza_marka$fat_cat[pizza_marka$fat < 15.65] <- "DUSUK"
pizza_marka$fat_cat[pizza_marka$fat >= 15.65 & pizza_marka$fat < 20.3]<- "ORTA"
pizza_marka$fat_cat[pizza_marka$fat >= 20.3]<- "YUKSEK"
pizza_marka$brand<-factor(pizza_marka$brand)
pizza_marka$fat_cat<-factor(pizza_marka$fat_cat)
summary(pizza_marka)
```

## KORELASYON MATRİSİNİN İNCELENMESİ
 Ho: Değişkenler arası anlamlı ilişki yoktur!
 H1: Değişkenler arası anlamlı ilişki vardır!
 0.05 ten küçükse RED!
 
```{r}
pizza_data<-pizza_marka[,2:7] 
ggpairs(pizza_data)
```

```{r}
rcorr(as.matrix(pizza_data),type="pearson")
corrplot(cor(pizza_data))
```

## PCA UYGULANABİLİRLİGİ

Örneklem temel bileşenler için yeterli mi?
0.5 ten büyük olması beklenir.
0.5 - 0.6 = kabul edilebilir.
0.6 - 0.7 = orta düzey
0.7 - 0.8 = iyi
0.8 - 0.9 = çok iyi
0.9 > = mükemmel

değişkenler sağlamadığında analizden çıkardığımızı belirtmeliyiz.
TEK TEK DEĞERLENDİRİLECEK!

```{r}
KMO(pizza_data)
```
```{r}
pizza_data<-pizza_marka[,4:6] 
ggpairs(pizza_data)
```

```{r}
rcorr(as.matrix(pizza_data),type="pearson")
corrplot(cor(pizza_data))
```

```{r}
KMO(pizza_data)
```


## Bartlett Küresellik Testi

H0: korelasyon matrisi birim matristir. Belirli değişkenler arası anlamlı ilişki söz konusu değildir.
H1: korelasyon matrisi birim matris değildir. Belirli değişkenler arası anlamlı ilişki konusudur.

H0 kabul (p-value değerine bakarız)
korelasyon matrisi birim matristir - anlamlı ilişki söz konusu değildir.

```{r}
options(scipen = 99)
cortest.bartlett(cor(pizza_data),nrow(pizza_data))
```

## TEMEL BİLESENLER ANALİZİ

4 değişkeni 2 değişkene indirebiliyor muyuz?
özvektörler oluşturuyoruz.

```{r}
fit.pca <- prcomp(pizza_data, scale=TRUE)
fit.pca
head(fit.pca$x)
tail(fit.pca$x)

```

### Bilesen sayisina karar vermek

iki kıstas söz konusu

1- öz değeri 1' den büyük olanlar (yeterli benimkisi için)
2- Veri toplam varyansın 2/3(%67) ünü açıklıyor mu? destekliyor
kümülatif üzerinden inceliyoruz.

```{r}
summary(fit.pca)  
(fit.pca$sdev)^2
```

ya da

kırılımın olduğu yere göre uygun bileşen sayısı belirlenir.

```{r}
scree <- fviz_eig(fit.pca,
                  geom = c("bar", "line"),
                  barfill = "red",
                  barcolor = "red",
                  linecolor = "blue")
scree
```

İlk iki bileşene karar verildi.
Temel Bileşenler Denklemleri
y1 = -0.5732572ash-0.563567sodium+0.4959955carb-0.3285634cal
y2 = 0.2322481ash-0.2336136sodium-0.5190206carb-0.7887352cal

```{r}
fit.pca$rotation[,1] 
```

-Bileşen yüklerini karekök lambda (özdeğerin karekökü) ile çarptığımızda asal temek bileşene götürür. Faktör yükünü elde ederiz.

```{r}
faktor_yukleri<-t(fit.pca$rotation)*fit.pca$sdev 
faktor_yukleri
```

> Skorlandırma ve skorları veriye kaydetme , indexleme

```{r}
pizza_marka$comp1 =fit.pca$x[,1] 
pizza_marka$comp2 =fit.pca$x[,2] 
```

```{r}
pizza_marka$index=pizza_marka$comp1+pizza_marka$comp2
indeks<-sort(pizza_marka$index, decreasing = T)
head(indeks)
```

aralarındaki açılara göre hangi eksene daha yakınsa o dimention tarafından açıklanır.
ash, sodium, carb -> dim2
cal -> dim1

```{r}
fviz_pca_var(fit.pca,col.var="red", fill.var = "green",
             repel = TRUE 
)
```

# FAKTÖR ANALİZİ

```{r, include=FALSE}
pizza_marka <- read_excel("Pizza_data.xlsx")
pizza_marka<-as.data.frame(pizza_marka)
summary(pizza_marka)
pizza_marka$fat_cat[pizza_marka$fat < 15.65] <- "DUSUK"
pizza_marka$fat_cat[pizza_marka$fat >= 15.65 & pizza_marka$fat < 20.3]<- "ORTA"
pizza_marka$fat_cat[pizza_marka$fat >= 20.3]<- "YUKSEK"
pizza_marka$brand<-factor(pizza_marka$brand)
pizza_marka$fat_cat<-factor(pizza_marka$fat_cat)
summary(pizza_marka)
```

### KAYIP GÖZLEMLERİN ÇIKARILMASI

```{r}
pizza_factor=pizza_marka[,2:6]
pizza_factor=na.omit(pizza_factor)
```

## KORELASYON MATRİSİNİN İNCELENMESİ

```{r}
corrplot(cor(pizza_factor))
korelasyon<-cor(pizza_factor)
korelasyon
```

```{r}
rcorr(as.matrix(pizza_factor),type="pearson")
```

## Faktor Analizi Uygulanabilirliği

```{r}
KMO(pizza_factor)
```
```{r}
pizza_factor=pizza_marka[,c(3:6)]
pizza_factor=na.omit(pizza_factor)
```

```{r}
KMO(pizza_factor)
```

## Bartlett Küresellik Testi

```{r}
cortest.bartlett(cor(pizza_factor),nrow(pizza_factor))
```

```{r}
cortest.bartlett(cor(pizza_factor),nrow(pizza_factor))
```


### Kok Lambda Yaklasimi

```{r}
fa_kokl<-principal(pizza_factor, nfactors =3, rotate = "none")
fit.pca2 <- prcomp( ~., pizza_factor, scale=TRUE)
print(fa_kokl$loadings, digits=3, cutoff=.0, sort=TRUE)
```

```{r}
var_oran<-colSums(fa_kokl$loadings[ , ]^2)/9 
var_oran
sum(var_oran)
```

```{r}
library(factoextra) 
scree <- fviz_eig(fit.pca2)
scree
```

##### Artık korelasyon matrisi

```{r}
artik_kor<-fa_kokl$residual
artik_kor
```

```{r}
length(artik_kor[abs(artik_kor)<0.05])/72
```

```{r}
fa.diagram(fa_kokl)
```

### Faktor Yuku Grafigi

```{r}
factor.plot(fa_kokl, labels=rownames(fa_kokl$loadings))
```

```{r}
fyuk2=fa_kokl$loadings[,1:2]
factor.plot(fyuk2, cut=0.5, labels=rownames(fa_kokl$loadings),font=2, cex=0.8)
```

### Principal Axis Yontemiyle Faktor Analizi

```{r,include=FALSE}
fsolution <- fa(pizza_factor, nfactors = 1, rotate = "none", fm = "pa") 
```

```{r}
print(fsolution$loadings, digits=2, cutoff=.2, sort=TRUE)
```

```{r,include=FALSE}
frotate1 <- fa(pizza_factor[,-7], nfactors = 2, rotate = "none", fm = "pa",scores=TRUE) 
```

```{r}
print(frotate1$loadings, digits=2, cutoff=.2, sort=TRUE)
```

```{r,include=FALSE}
frotate <- fa(pizza_factor[,-7], nfactors = 2, rotate = "varimax", fm = "pa",scores=TRUE) 
```

```{r}
print(frotate$loadings, digits=2, cutoff=.2, sort=TRUE)
```

```{r}
fa.diagram(frotate)
```

```{r}
factor.plot(frotate, labels=rownames(frotate$loadings))
```

